【裁判字號】    98,交抗,1979
【裁判日期】    980824
【裁判案由】    違反道路交通管理處罰條例
【裁判全文】
臺灣高等法院交通事件裁定            98年度交抗字第1979號
抗 告 人即
原處分機關  交通部公路總局新竹區監理所中壢監理站
代  表  人  賴柏宏
受 處 分人  甲○○
上列抗告人因受處分人違反道路交通管理處罰條例案件，不服臺
灣桃園地方法院98年度交聲字第500號，中華民國98年7月22日所
為之裁定，提起抗告，本院裁定如下：
    主  文
抗告駁回。
    理  由
一、原裁定意旨略以：
  (一)異議人甲○○於98年1月23日晚上7時13分，駕駛車號9N-760
    7 號自用小客貨車，行經桃園縣楊梅鎮○○路○段235號前，
    為警攔檢並對其進行呼氣酒精濃度測試，當場測得其呼氣酒
    精濃度達每公升0.35毫克，超過法定標準，上開違規行為係
    發生於98年1 月23日，應適用修正後之道路交通管理處罰條
    例第68條規定。此一修正後之規定，既將「吊扣」等字刪除
    ，行為人有前揭道路交通管理處罰條例第35條第1項第1款所
    規定之違規行為，而須吊扣駕駛執照時，僅能吊扣行為人當
    時駕駛該違規車輛所憑之駕駛執照，而不得吊扣該違規行為
    人所持有、與駕駛違規車輛無關之其他各級車類駕駛執照，
    亦即道路交通管理處罰條例第35條第1項第1款規定之「吊扣
    駕駛執照」，係指「吊扣駕駛人酒後違規駕駛時，駕駛該違
    規車輛所憑之駕駛執照」，故已領有輕型機車駕駛執照者，
    酒後違規駕駛輕型機車時，吊扣者即係駕駛者之輕型機車駕
    駛執照，不得吊扣駕駛者領有之其他汽車或重型機車駕駛執
    照。換言之，依修正後之規定意旨，駕駛汽車違規，僅得吊
    扣汽車駕照，不得吊扣機車駕照，而駕駛機車違規，亦不得
    吊扣汽車駕照，故原處分機關於作成吊扣駕駛執照處分時，
    應就行為人所應吊扣之駕駛執照種類予以限定，始符合依法
    行政原則。是依上開說明，行為人受吊扣駕駛執照處分時，
    自不得再吊扣其持有各級車類之駕駛執照。
  (二)異議人為本件違規行為時，係駕駛自用小客貨車，其依法所
    受之處分應為限制其駕駛自用小客貨車之權利，即吊扣其普
    通小型車駕駛執照，而異議人持有之駕駛執照為職業聯結車
    駕駛執照，且其係以駕駛聯結車為業，亦未領有普通小型車
    駕駛執照，此為異議人所不爭執，復有交通部公路總局新竹
    區監理所中壢監理站98年4月28日竹監壢字第0980008896 號
    函復說明及所附異議人之汽車駕照資本資料在卷可稽，是異
    議人自無普通小型車駕駛執照可供吊扣，原處分機關因異議
    人無普通小型車駕駛執照可供吊扣，而逕行吊扣其職業聯結
    車駕駛執照，此舉顯已逾越修正後道路交通管理處罰條例第
    68條之規範意涵及範圍，並剝奪異議人駕駛職業聯結車之權
    利，對異議人之工作權造成極大之損害，原處分機關未審酌
    及此，逕為裁罰，即非適法。又違反道路交通管理事件裁決
    書處罰主文欄，吊扣汽車牌照或駕駛執照處分，應記明應受
    吊扣之汽車牌照或駕駛執照名稱、號碼及吊扣期間，違反道
    路交通管理事件統一裁罰基準及處理細則第43條第2項第3款
    定有明文，而本件裁決書於處罰主文欄僅記載「吊扣駕駛執
    照12個月」等語，並未記明應受吊扣之駕駛執照名稱，亦與
    上開細則之規定不符，併予指明。
  (三)綜上所述，本件異議人雖有因酒後駕駛自用小客貨車之違規
    行為，原處分機關固得為吊扣異議人所持有之普通小型車駕
    駛執照之處分，然異議人既無普通小型車駕駛執照可供吊扣
    ，依前揭法文說明，尚非得遽予吊扣其所持有普通小型車以
    外各級包括職業聯結車之駕駛執照，且如有吊扣汽車牌照或
    駕駛執照處分，主文欄亦應記明應受吊扣之汽車牌照或駕駛
    執照名稱、號碼及吊扣期間，乃原處分機關未予詳查，逕以
    道路交通管理處罰條例第35條第1項第1款規定裁處異議人吊
    扣其職業聯結車駕駛執照12個月，自有未洽，異議人據此聲
    明異議，指摘原處分不當，為有理由，爰撤銷原處分關於吊
    扣職業聯結車駕駛執照12個月之處分，以為適法等語。
二、抗告意旨略以：
  (一)受處分人於酒後駕駛自用小客車遭警攔查舉發之際，係持用
    職業聯結車駕駛執照，有異議人汽車駕照基本資料在卷可按
    。現行道路交通管理處罰條例第68條雖規定，吊扣駕照處分
    已不包括吊扣各級車類之駕駛執照。惟該規定係指駕駛人因
    違規遭吊扣該違規車類之駕駛執照後，不再另予吊扣其他各
    級車類駕駛執照之情形，與駕駛人持高一級駕駛執照，駕駛
    低一級車類之情形尚屬有間，不得比附適用。仍應吊扣駕駛
    人酒後駕駛自用小客車遭警攔查舉發之際所持用職業聯結車
    駕駛執照。
  (二)況駕駛人使用較高等級駕駛執照駕駛次等級之車輛違規時，
    若僅能吊扣其所駕駛之該等級車輛之駕駛執照，無異宣告免
    除持有較高等級駕駛執照之駕駛人駕駛次等級車輛違規時吊
    扣執照之處罰，且無法達到道路交通管理處罰條例所規定以
    吊扣駕駛執照之方式，禁止駕駛人為對他人生命、身體、財
    產法益，或公共安全法益有重大危害行為之立法目的。並有
    鼓勵社會大眾多考高一等級之駕駛執照，即可多次違規之嫌
    。是受處分人既持職業聯結車駕駛執照駕駛小型車，該駕駛
    執照即等同小型車駕駛執照，受處分人遭吊扣所持用駕駛之
    職業聯結車駕駛執照，並未違反比例原則。
  (三)又道路交通安全規則第 1條規定，本規則依道路交通管理處
    罰條例第92條第 1項規定訂定之、同規則第61條規定，已領
    有聯結車駕駛執照者，得駕駛大貨車、代用大客車、大客貨
    兩用車、曳引車、小型車、輕型機器腳踏車為合法駕駛憑證
    。依處罰條例第35 條第1項規定將其違規當時所持駕照資格
    ，予以吊扣駕照 1年。原裁定撤銷原處分，對駕駛人酒後駕
    車不須吊扣駕照，得繼續駕駛自用小客車，則對酒後駕車須
    吊扣駕照限制駕駛權利之其他駕駛人顯不公平，亦顯已違反
    道路交通管理處罰條例第35條規定。末者，對於無照駕駛之
    人，酒後駕車尚須依道路交通管理處罰條例第67條第 6項受
    有 1年內，不得考領駕照之限制；然而，本案受處分人領有
    合格駕照，酒後駕車，不須吊扣駕照，亦不須受不得考領駕
    照之限制，得繼續駕駛違規當時之職業聯結車，自與公平原
    則相違。爰提起抗告，請求撤銷原裁定云云。
三、經查：
  (一)按汽車駕駛人飲用酒類後其吐氣所含酒精濃度超過每公升零
    點二五毫克以上者，不得駕車；汽車駕駛人，駕駛汽車經測
    試檢定酒精濃度超過規定標準者，處一萬五千元以上六萬元
    以下罰鍰，並當場移置保管該汽車及吊扣其駕駛執照一年。
    汽車駕駛人有第35條第 1項規定之情形者，應接受道路交通
    安全講習，道路交通安全規則第114條第2款、道路交通管理
    處罰條例第35條第1項第1款及第24條第1項第2款分別定有明
    文。又汽車駕駛人，因違反本條例及道路交通安全規則之規
    定，受吊銷駕駛執照處分時，吊銷其持有各級車類之駕駛執
    照，道路交通管理處罰條例第68條亦定有明文。又道路交通
    安全規則第61條第1項第4款固明文規定：「汽車駕駛人取得
    高一級車類之駕駛資格者，應換發駕駛執照，並准其駕駛較
    低級車類之車輛，其規定如下：…四、已領有小型車駕駛執
    照者，得駕駛輕型機器腳踏車。」。惟道路交通管理處罰條
    例第68條業於94年12月14日修正，並自95年3月1日施行，修
    正前之道路交通管理處罰條例第68條規定：「汽車駕駛人，
    因違反本條例及道路交通安全規則之規定，受吊扣或吊銷駕
    駛執照處分時，吊扣或吊銷其持有各級車類之駕駛執照」；
    修正後之道路交通管理處罰條例第68條則規定：「汽車駕駛
    人，因違反本條例及道路交通安全規則之規定，受吊銷駕駛
    執照處分時，吊銷其持有各級車類之駕駛執照」；其原提案
    修正條文為：「汽、機車駕駛人，因違反本條例及道路交通
    安全規則之規定，受吊扣或吊銷駕駛執照處分時，吊扣或吊
    銷其違法或違規當時所駕駛車輛之駕駛執照」，其立法理由
    略為：「原條文將違法或違規駕駛人所持有各級車類之駕駛
    執照一併吊扣或吊銷，失之過酷，影響人民工作及生活甚鉅
    ，爰修正之」等語，是駕駛人違反道路交通管理處罰條例第
    35條第1項第1款之規定而受吊扣駕駛執照處分時，依修正後
    同法第68條規定並參照其修正意旨，應僅得吊扣違規或違法
    當時駕駛車類之駕駛執照，不得再吊扣行為人所持有、與駕
    駛違規車輛無關之其他各級車類駕駛執照。復酒醉駕車行為
    製造法所不容許之風險，以風險製造之立場觀之，並不因駕
    駛車輛種類之不同，而有所差別，然從風險實現之觀點而言
    ，酒醉駕駛車類之不同，其對於交通安全衍生之實害結果也
    有所差異，如駕駛人駕駛低一級之車類違反本條例之規定時
    ，不論其所造成之實害結果，而一律吊扣駕駛人所持有之各
    類駕照，不無過當之虞，亦非無是否合於比例原則之疑義存
    在。從而，依據修正後道路交通管理處罰條例第68條之規範
    意旨，駕駛車輛違規，須吊扣駕駛執照時，應僅能吊扣行為
    人違法或違規當時所駕駛之車輛該級之駕駛執照，不得再吊
    扣行為人所持有、與駕駛違規車輛無關之他級車類駕駛執照
    。
  (二)查本件受處分人甲○○（下稱受處分人）於民國98年 1月23
    日晚上7時13分，駕駛車號9N-7607號自用小客貨車，行經桃
    園縣楊梅鎮○○路○段235號前，為警測得其呼氣所含酒精濃
    度達每公升0.35毫克，經桃園縣政府警察局楊梅分局警員當
    場舉發，並填製桃警局交字第 DB0000000號舉發違反道路交
    通管理事件通知單，嗣經原處分機關以壢監裁字第裁53-DB0
    000000號裁決書處罰鍰新臺幣19,500元、吊扣駕駛執照12個
    月、施以道安講習，有各該舉發通知單及裁決書在卷可稽（
    參見原審卷第10頁、第11頁），亦為受處分人所不否認，是
    受處分人前揭酒醉駕車行為，洵堪認定。衡以前揭規定及說
    明，修正後之道路交通管理處罰條例第68條規定既將「吊扣
    」等字刪除，駕駛人受吊扣駕駛執照處分時，自不再吊扣其
    持有各級車類之駕駛執照，原處分機關於作成吊扣駕駛執照
    處分時，自應就行為人所應吊扣之駕駛執照種類予以限定，
    始稱適法。本件受處分人持有之駕駛執照種類為職業聯結車
    駕駛執照，並無普通小型車駕駛執照可供吊扣（受處分人雖
    曾考取，然行政機關基於「一人一照原則」，受處分人因領
    有職業大客車駕駛執照，其他較低級等車類即不再核發駕駛
    執照），原處分機關本毋庸贅為吊扣之處分。原處分機關若
    以受處分人無普通小客車駕駛執照可供吊扣，遂吊扣受處分
    人之職業聯結車駕駛執照，實與道路交通管理處罰條例第68
    條規定未合。原裁定同此見解，因而將原處分就吊扣受處分
    人職業聯結車駕駛執照12個月之處分撤銷，並無違誤。
五、綜上，原審認原處分機關對受處分人所為吊扣職業聯結車駕
    駛執照之處分有所違誤，撤銷受處分人關於吊扣職業聯結車
    駕駛執照之部分，其認事用法，核無不當。本件抗告人猶執
    前詞提起抗告，為無理由，應予駁回。
據上論結，爰依道路交通案件處理辦法第26條，刑事訴訟法第41
2條，裁定如主文。
中    華    民    國    98    年    8     月    24    日
                  刑事第十二庭審判長法  官  蔡永昌
                                    法  官  陳榮和
                                    法  官  蔡新毅
以上正本證明與原本無異。
不得再抗告。
                                    書記官  楊秋鈴
中    華    民    國    98    年    8     月    25    日


司法院資訊處製作；財團法人民間司法改革基金會備份。
